ACORDAO-COMPLETO-2510153

ACÓRDÃO 2952/2021 ATA 48/2021 - PLENÁRIO

VISTOS, relatados e discutidos estes autos de representação formulada pela Procuradoria da República no Distrito Federal,
ACORDAM os Ministros do Tribunal de Contas da União, reunidos em sessão plenária, diante das razões expostas pelo relator e com fundamento na Constituição Federal, art. 71, IX, e no Regimento Interno deste Tribunal, arts. 235 e 237, I, em:
9.1. conhecer da presente representação para, no mérito, considerá-la parcialmente procedente;
9.2. determinar à Diretoria-Geral do Senado Federal que busque dar cumprimento ao art. 74 da Lei 8.112/1990, de modo a evitar o pagamento de horas extraordinárias, sempre que possível, inclusive mediante a compensação de jornada de trabalho, observados:
9.2.1. a necessidade de controle de frequência e de cumprimento da regular jornada de trabalho;
9.2.2. a impossibilidade de reconhecimento prévio do suposto direito ao pagamento extraordinário a determinados servidores, em especial quando superiores a duas horas diárias, como estariam a indicar memorandos internos do órgão;
9.3. dar ciência ao Senado Federal sobre a irregularidade do exercício de atribuições de garçom por parte dos servidores Francisco das Chagas de Sousa, Djalma da Silva Lima e João Natã Alves Moreira, atualmente ocupantes das funções AP-05, AP-09 e AP-05, respectivamente; 
9.4. dar ciência desta deliberação ao órgão jurisdicionado e à Procuradoria da República no Distrito Federal.

Representação sobre a nomeação de servidores comissionados por atos secretos, com possível desvio de finalidade na execução de atividades.

Senado Federal.

3. Interessados/Responsáveis: Procuradoria da República no Distrito Federal

13.1. Ministros presentes: Bruno Dantas (na Presidência), Walton Alencar Rodrigues, Benjamin Zymler (Relator), Augusto Nardes, Aroldo Cedraz, Raimundo Carreiro, Vital do Rêgo e Jorge Oliveira.
13.2. Ministros-Substitutos presentes: Augusto Sherman Cavalcanti, Marcos Bemquerer Costa e Weder de Oliveira.

ACORDAO-COMPLETO-2524156

Acórdão 2772/2022 - Plenário

BENJAMIN ZYMLER

Adoto como relatório a bem-lançada instrução a cargo da Secretaria de Controle Externo da Administração do Estado (SecexAdmin) : 
"INTRODUÇÃO
1.	Trata-se de representação de autoria de procuradora da Procuradoria da República no Distrito Federal, dando notícia dos fatos em apuração no inquérito civil público 1.16.000.001428/2013-87, instaurado por aquela procuradoria (peça 1) .
2.	O inquérito fora deflagrado por notícias veiculadas na imprensa e manifestação recebida na ouvidoria daquele órgão. Segundo as fontes, teria havido desvio de função na nomeação, em 2001, de ocupantes do cargo em comissão de assistente parlamentar do Senado Federal. Segundo a peça, os servidores nomeados, em número de sete, estariam, na verdade, exercendo atividades de garçom, recebendo remuneração em valor muito acima daquele praticado no mercado para essa ocupação. 
3.	Dessa forma, teria havido ofensa aos arts. 37, inc. V, e 39, § 1o, inc. I, da Constituição Federal. Além disso, estaria havendo pagamentos de horas extraordinárias além dos limites estabelecidos no art. 74 da Lei 8.112/1990.
HISTÓRICO
4.	A instrução à peça 15 concluiu que a representação preenche os requisitos de admissibilidade do art. 235 do Regimento Interno do Tribunal de Contas da União (TCU) . 	A matéria é de competência do TCU, refere-se a responsáveis sujeitos a sua jurisdição, está redigida em linguagem clara e objetiva, contém nome legível, qualificação e endereço do representante, bem como se encontra acompanhada de indícios concernentes às irregularidades alegadas.
5. 	Além disso, o Ministério Público Federal possui legitimidade para representar ao TCU, consoante disposto no art. 237, inc. I, do Regimento Interno do TCU. Por fim, conforme dispõe o art. 103, § 1o, parte final, da Resolução - TCU 259/2014, verifica-se a existência do interesse público no trato da suposta irregularidade. O fato noticiado poderia, em tese, causar prejuízo ao erário e ofensa a disposições constitucionais.
6.	Neste processo, já foram promovidas quatro diligências. Por meio da primeira, determinada pelo relator e dirigida à representante, foi obtida cópia integral do processo do Inquérito Civil 1.16.000.001428/2013-87. Contudo, os elementos obtidos nessa diligência, em conjunto com aqueles disponíveis no portal do Senado Federal na Internet, não permitiram a formação de convicção quanto ao mérito da representação. Desse modo, a instrução à peça 15 propôs diligência junto à Diretoria-Geral do Senado Federal com o propósito de obter informações acerca dos servidores envolvidos. 
7.	Os elementos obtidos em resposta foram examinados na instrução à peça 26.  A conclusão foi que não havia sido fornecida descrição detalhada das atividades desempenhadas por todos os servidores envolvidos, como solicitado. Concluiu-se pela necessidade de realizar nova diligência para obter descrições detalhadas e precisas das atividades exercidas por três dos seis servidores nomeados ainda ligados ao Senado Federal: Edinaldo Berto de Abrantes, José Antônio Paiva Torres e Joaci Cordeiro Gomes. 
8.	No entanto, conforme apontado na instrução à peça 33, a resposta encaminhada, mais uma vez, limitou-se a informar as atribuições formais dos cargos. Buscando adotar nova abordagem para a questão, propôs-se  solicitar elementos que comprovassem o exercício de atividades compatíveis com as descrições dos cargos. Os elementos específicos solicitados foram cópias de registros informatizados - a exemplo de acessos a sistemas, inserções de dados e resultados de pesquisas realizadas - e documentação referente às tarefas executadas por aqueles três servidores. 
9.	A resposta, recebida em 3/11/2020, encontra-se à peça 45. É o que se examina na próxima seção, em conjunto com os demais elementos disponíveis.
10.	Registra-se que, em 7/4/2021, por meio do Acórdão 749/2021-TCU-Plenário (rel. Benjamin Zymler) , o Plenário determinou o apensamento do TC Processo 035.983/2019-1 a este processo. Trata-se de representação com o mesmo objeto e também da Procuradoria da República no Distrito Federal.
EXAME TÉCNICO
11.	A resposta à última diligência foi encaminhada pelo Presidente do Senado Federal e inclui os seguintes elementos:
a) certidão assinada por José Roberto Leite de Matos, Secretário-Geral da Mesa Adjunto do Senado Federal, declarando, acerca de Edinaldo Berto de Abrantes e José Antônio Paiva Torres (peça 45, p. 9) , que:
a.1) as atividades rotineiramente desempenhadas, em função de seus cargos e competências, não requerem acesso, registro, inserções de dados, pesquisas ou outra utilização de sistemas informatizados, à exceção dos registros de presença;
a.2) no período solicitado, entre 1/7/2019 e 31/1/2020, os servidores desempenharam tarefas rotineiras, entre as quais se destacam 'apoio direto à Mesa do Senado Federal durante as Sessões e Reuniões; traslado manual de documentos; coleta de assinaturas; cópia e/ou digitalização de todo tipo de material e sua distribuição entre o plenário, parlamentares, gabinetes, servidores e/ou setores do Senado Federal e, ocasionalmente, órgãos externos; trânsito, traslado e distribuição de processados, projetos e todo tipo de proposições; distribuição pessoal de informações e orientações a parlamentares, assessores e público externo; orientação, controle de presença e acomodação de convidados, populares, visitantes, estudantes, políticos e autoridades não credenciados para acesso de trabalho no plenário, assim como direcionamento de cada um desses aos espaços a eles destinados, bem como informação imediata à Mesa quanto a suas identidades; supervisão do estado geral, manutenção, limpeza e arrumação das instalações físicas do plenário, coordenando diariamente as equipes de manutenção, reparos, higienização e preparação do ambiente para os trabalhos; gerenciamento da logística operacional e da reposição de todo o material de expediente e suprimentos funcionais para as reuniões, tais como lápis, canetas, papéis, sabonetes, toalhas, computadores, microfones, cadeiras, iluminação etc.';
a.3) desde o exercício de 2015, 'os mencionados servidores, em nenhum momento, desempenharam atividades ou serviços próprios do trabalho de garçom, tampouco tarefas àqueles correlatas', sendo que 'serviços de garçom, cozinheiros, maitre etc. são realizados por meio de contratação especifica, com disponibilização de mão de obra especializada e terceirizada, na forma do instrumento denominado Acordo de Cooperação Técnica n° 1/2011 [8/2011], firmado entre esta Câmara Alta e o Serviço Nacional de Aprendizagem Comercial - SENAC em 2011 e vigente até 25/1/2021';
b) Acordo de Cooperação Técnica 8/2011, firmado entre o Senado Federal e o Senac, com vigência entre 26/1/2011 e 25/1/2021, tendo como objeto ações de preparação de pessoas e sua inserção no mercado da gastronomia e prevendo a disponibilização de, entre outros, quinze garçons, um maitre e uma garçonete (peça 45, p. 10-12) ;
c) registros de presença de Edinaldo Berto de Abrantes e José Antônio Paiva Torres (peça 45, p. 36-120) ;
d) peça assinada pelo Primeiro-Secretário do Senado Federal, Senador Sérgio Petecão, que, além de reiterar as informações genéricas sobre as atividades da Primeira Secretaria, apresentadas em resposta à diligência anterior (peça 31, p. 35-36) , informa  que, relativamente ao servidor Joaci Cordeiro Gomes, não seria possível fornecer as informações solicitadas, uma vez que, na Primeira Secretaria, somente o titular e o chefe de gabinete subscreveriam atos administrativos, pois, tratar-se-ia de órgão relativamente pequeno, com atribuições especificas e gestão centralizada, enquanto 'as atividades internas revestem-se de natureza material subsidiária ao pronunciamento final das mencionadas autoridades' (peça 45, p. 16) ;
e) ofícios rotineiros da Primeira Secretaria, assinados ora pelo titular, ora pelo chefe de gabinete (peça 45, p. 18-21) .
12.	A seguir, é realizado o exame dos elementos que já se fizeram presentes nos autos, conforme as irregularidades alegadas na representação.
Desvio de finalidade
13.	Situação encontrada
13.1.		Primeiramente, cabe considerar que a representante, embora afirme que a irregularidade representada seja desvio de função, declara que os servidores teriam sido 'nomeados por atos secretos e lotados em cargos de Assistentes Parlamentares' (peça 1, p. 1) . Trata-se, assim, de vício que teria ocorrido já nos próprios atos de nomeação, e não na gestão dos novos servidores.
13.2.	O desvio de função é o mero desempenho de atividades distintas daquelas que constam na descrição do cargo. Já se o vício ocorreu nos atos de nomeação, como aventado na representação, trata-se, na verdade, de desvio de finalidade. O desvio de finalidade ocorre quando o ato é praticado com finalidade real distinta daquela que aparenta.
13.3.		Conforme registrado na instrução à peça 15, entre os elementos obtidos em resposta à primeira diligência, consta cópia do Boletim Administrativo do Pessoal do Senado Federal de 20/9/2001. Nesse veículo, constam os Atos do Diretor-Geral 1.779/2001 a 1.791/2001, por meio dos quais o então Diretor-Geral do Senado Federal, Agaciel da Silva Maia, nomeou treze servidores - os Srs. Jair Rocha Silva, Edinaldo Berto de Abrantes, Paulo Afonso Silva, Djalma da Silva Lima, Francisco Hermínio de Andrade, José Antônio Paiva Torres, Jonson Alves Moreira, Francisco das Chagas de Sousa, Joaci Cordeiro Gomes, Antônio Candido dos Santos, Joel Alves de Sousa, David Alexandre Castro de Sousa e João Natã Alves Moreira - para o cargo em comissão de Assistente Parlamentar-AP-5 (peça 11, p. 168-169) .
13.4.		Verificou-se que, dos treze servidores inicialmente nomeados, apenas seis encontram-se na ativa no Senado Federal. 
13.5.		Antônio Cândido dos Santos faleceu e já não consta entre os servidores do Senado Federal (peças 20, p. 6, 24 e 48, p. 3) .
13.6.		Jonson Alves Moreira (peça 48, p. 1) , Joel Alves de Sousa, David Alexandre Castro de Sousa (peça 48, p. 2) , Jair Rocha Silva (peça 48, p. 3) , Paulo Afonso Silva (peça 48, p. 4) e Francisco Hermínio de Andrade (peça 48, p. 5) encontram-se desligados do quadro de servidores do Senado Federal. 
13.7.		Os demais seis servidores - Francisco das Chagas de Sousa (peça 48, p. 1) , Joaci Cordeiro Gomes (peça 48, p. 2) , João Natã Alves Moreira (peça 48, p. 3) , Edinaldo Berto de Abrantes (peça 48, p. 4) , Djalma da Silva Lima (peça 48, p. 4) e José Antônio Paiva Torres (peça 48, p. 5) - continuam pertencendo ao quadro de servidores ativos do Senado Federal.
13.8.	Cabe observar que, à peça 48, p. 1, constam dois registros com o nome de Francisco das Chagas de Sousa. Trata-se de servidores homônimos, conforme declarado pela Diretoria-Geral do Senado Federal (peça 20, p. 2) .
13.9.	Relativamente aos seis servidores ainda ativos, a primeira resposta do Senado Federal já fornecera informações suficientes acerca das atividades exercidas por três deles: Djalma da Silva Lima, Francisco das Chagas de Sousa e João Natã Alves Moreira (peça 22) . 
13.10.	A última diligência visou, mais uma vez, obter evidências que esclarecessem a natureza das atividades exercidas pelos demais três: Edinaldo Berto de Abrantes, José Antônio Paiva Torres e Joaci Cordeiro Gomes. Para essa finalidade, foram solicitadas cópias de registros informatizados e documentação referente às tarefas executadas. 
13.11.	Como transcrito no parágrafo 11, os responsáveis, uma vez mais, não lograram apresentar evidências objetivas das atividades desempenhadas pelos três servidores. Não foram apresentados registros objetivos das tarefas executadas pelos servidores.
13.12.	Contudo, as declarações apresentadas (parágrafo 11, alíneas 'a' e 'd') devem ser acolhidas. Nos termos do art. 374, inc. IV, do Código de Processo Civil, independem de prova os fatos em cujo favor milita presunção legal de existência ou de veracidade. Esse é o caso dos fatos declarados pela Administração, que gozam de presunção de veracidade. Nessa linha, o Acórdão 2664/2014-TCU-Plenário:
As declarações expedidas por órgão público, assinadas por agente público com competência para tanto, têm fé pública e, portanto, relevante valor probatório (Acórdão 2664/2014-TCU-Plenário, rel. Augusto Sherman) .
13.13.		Conclui-se que a representação é improcedente no que diz respeito a Edinaldo Berto de Abrantes, José Antônio Paiva Torres e Joaci Cordeiro Gomes. 
13.14.		Quanto aos demais três servidores ativos, os documentos apresentados pelo Senado Federal registram o desempenho de atividades de garçom por Djalma da Silva Lima (peça 22, p. 12) , Francisco das Chagas de Sousa e João Natã Alves Moreira (peça 22, p. 2, 8 e 12) . Segundo o portal do Senado Federal, Djalma da Silva Lima ocupa o cargo AP-09 - Assistente Parlamentar Júnior (peça 48, p. 4) , Francisco das Chagas de Sousa, o cargo SF02 - Assessor Parlamentar (peça 48, p. 1) e João Natã Alves Moreira, o cargo AP-4 - Ajudante Parlamentar Sênior (peça 48, p. 3) .
13.15.	Contudo, as descrições das atribuições desses cargos no Regulamento Administrativo do Senado Federal (disponível em https://www12.senado.leg.br/transparencia/leg/rasf, acesso em 10/8/2021) são incompatíveis com atividades de garçom.
Art. 97. Ao Assessor Parlamentar e ao Assessor Legislativo, símbolo SF-02, compete prestar assessoramento ao Titular em matérias parlamentares e administrativas; organizar e controlar a correspondência do titular; executar trabalhos de conferência e registro; analisar documentos e expedientes, pesquisar informações, elaborar respostas e emitir notas técnicas; examinar questões que lhe sejam submetidas, apresentando e sugerindo providências, preparar projetos ou pareceres; executar outras tarefas correlatas (grifos da transcrição) .
Art. 99. (...) .
 (...) 
IV - de Ajudante Parlamentar Sênior, símbolo AP-04, ao qual compete desempenhar as atividades de recepção e triagem de visitantes e processos, encaminhando-os para o servidor responsável pelo tratamento adequado e outras atividades correlatas determinadas pelo titular do Gabinete;
 (...) 
IX - de Assistente Parlamentar Júnior, símbolo AP-09, ao qual compete desempenhar as atividades de gestão administrativa especializadas em registro e acompanhamento das informações nos sistemas do gabinete, supervisão das atividades operacionais e outras atividades correlatas determinadas pelo titular do Gabinete;
 (...) (grifos da transcrição) .
13.16.		Além disso, o art. 37, inc. V, da Constituição Federal veda a destinação de cargos em comissão para o exercício de atribuições que não sejam de direção, chefia e assessoramento.
13.17.	Por fim, o próprio Senado Federal informa que mantém acordo de cooperação com o Serviço Nacional de Aprendizagem Comercial (Senac) , o que torna injustificadas as contratações de pessoas para exercício de atividades de garçom.
13.18.	Porém, não cabe a expedição de deliberação. Não há dúvida de que o art. 2o, inc. I, da Resolução - TCU 315/2020 prevê a expedição de determinação para impor a adoção, em prazo fixado, de providências concretas e imediatas com a finalidade de corrigir irregularidade. E que o art. 4o, inc. I,  prevê a formulação de determinação para interromper irregularidade em curso, como é o caso. 
13.19.	Contudo, a situação não se enquadra nas hipóteses do art. 16, caput, para expedição de deliberação. Esse dispositivo determina que, mesmo que atendidos outros critérios, a deliberação só deve ser expedida quando é imprescindível às finalidades do controle e a situação compromete a gestão.
13.20.	Trata-se de nova diretriz estabelecida pelo Plenário do TCU, que revogou a norma anteriormente vigente, a Resolução - TCU 265/2014. Essa norma, no art. 5o, inc. II, autorizava a 'fixação do prazo de até 15 dias, para que o responsável adote as providências necessárias ao exato cumprimento da lei, na hipótese de ilegalidade de ato ou contrato em execução, conforme previsto no Art. 251 do Regimento Interno'.
13.21.	De fato, o art. 251, caput, da atual redação do Regimento Interno do TCU, aprovada pela Resolução - TCU 246/2011, prevê que, 'Verificada a ilegalidade de ato ou contrato em execução, o Tribunal assinará prazo de até quinze dias para que o responsável adote as providências necessárias ao exato cumprimento da lei'.
13.22.	Contudo, a Resolução - TCU 315/2020 - norma de mesma hierarquia e posterior à Resolução - TCU 246/2011 - estabeleceu contornos mais precisos para as circunstâncias em que cabe a expedição de deliberações. Conforme consta nos seus 'considerandos', o objetivo do Plenário foi, notadamente, incrementar a qualidade, a racionalidade e o custo-benefício das deliberações do TCU.
13.23.	Como já registrado, o 	art. 16, caput, dispõe que, mesmo que atendidos outros critérios, a deliberação só deve ser expedida quando é imprescindível às finalidades do controle e a situação compromete a gestão. 		Em outras palavras, os arts. 2o, inc. I, e 4o, inc. I, que preveem a fixação de prazo para correção de irregularidades, submetem-se à diretriz do art. 16, caput. 
13.24.		A situação ora examinada não se enquadra na nova diretriz estabelecida pelo Plenário. Primeiramente, não se relaciona com aspecto imprescindível ao controle. Além disso, trata-se de situação sem materialidade e relevância para comprometer a gestão, seja do ponto de vista gerencial, seja do ponto de vista do mérito da gestão. 
13.25.		Do ponto de vista gerencial, não é razoável considerar que o fato de três servidores administrativos estarem desempenhando atividades de garçom possa impactar de alguma forma os resultados institucionais.
13.26.		Do ponto de vista do mérito da gestão, o art. 250, § 5o, do Regimento Interno do TCU contém disposição que implica considerar, para esse fim, o conjunto dos atos de gestão. Nesse mesmo sentido são os Acórdão 8250/2020-TCU-Segunda Câmara (rel. Aroldo Cedraz) , 7.919/2018-TCU-Segunda Câmara (rel. Aroldo Cedraz) e  4.258/2012-TCU-Segunda Câmara (rel. Augusto Nardes) . Trata-se da aplicação dos princípios da proporcionalidade e da razoabilidade. 
13.27.	No caso tratado, cabe reconhecer que a continuidade do exercício das atividades de garçom pelos três servidores não tem representatividade frente ao conjunto dos atos de gestão. Não tendo potencial de comprometer a gestão, não se encontram presentes os requisitos do art. 16, caput, da Resolução - TCU 315/2020 para expedição de deliberação.
14.	Objeto no qual foi identificada a constatação
14.1.	A constatação foi identificada no quadro de pessoal do Senado Federal.
15.	Critérios
15.1.	Arts. 37, inc. V, da Constituição Federal, segundo o qual os cargos em comissão destinam-se apenas às atribuições de direção, chefia e assessoramento, e 97 e 99, incs. IV e IX, do Regulamento Administrativo do Senado Federal, que contêm a descrição dos cargos ocupados pelos três servidores que executam atividades de garçom, requisito da finalidade, que vincula os atos administrativos, e princípio da motivação.
16.	Evidências
16.1.	Expedientes internos do Senado Federal que informam o desempenho de atividades de garçom pelos servidores Djalma da Silva Lima, Francisco das Chagas de Sousa e João Natã Alves Moreira (peça 22, p. 2, 8 e 12) e Acordo de Cooperação Técnica 8/2011, firmado entre o Senado Federal e o Senac (peça 45, p. 10-12) .
17.	Conclusão
17.1.	Propõe-se considerar a representação parcialmente procedente no que diz respeito ao desvio de finalidade na nomeação dos servidores Djalma da Silva Lima, Francisco das Chagas de Sousa e João Natã Alves Moreira. Como a situação encontrada não se enquadra nos critérios da Resolução - TCU 315/2020, dispensa-se a proposição de deliberação.
Horas extraordinárias
18.	Situação encontrada
18.1.	Conforme registrado no parágrafo 2, a representação alegou haver duas irregularidades: desvio de finalidade na nomeação dos servidores e pagamento de horas extraordinárias além dos limites estabelecidos no art. 74 da Lei 8.112/1990.
18.2.			Acerca das horas extraordinárias, pesquisaram-se aquelas pagas nas folhas dos meses de janeiro a junho de 2019 (semestre anterior à instrução à peça 15, datada de 9/8/2019) (http://www.senado.leg.br/transparencia/rh/servidores/horaExtra.asp) . Constataram-se registros de horas extraordinárias de dezembro de 2018 a maio de 2019 (peça 14) , sintetizados como segue:
Quadro 1. Pagamento de horas extraordinárias aos servidores referentes à representação.
	Nome
	dez/2018
	jan/2019
	fev/2019
	mar/2019
	abr/2019
	mai/2019

	Jair Rocha Silva
	11 dias com 2 h extras cada e 1 dia com menos de 2h
	-
	7 dias com 2h extras cada, 2 dias com menos de 2h e 1 dia (2/2/2019) com 10h13min
	9 dias com 2h extras e 2 dias com menos de 2h
	-
	-

	Edinaldo Berto de Abrantes
	13 dias com 2h extras cada
	-
	15 dias com 2 h extras cada, 2 dias com menos de 2h extras e 1 dia (2/2/2019) com 11h22min
	-
	-
	-

	Paulo Afonso Silva 
	6 dias com 2h extras cada
	-
	16 dias com 2 h extras cada e 1 dia (2/2/2019) com 12h39min
	-
	-
	-

	Djalma da Silva Lima 
	-
	12h03min em 1/1/2019
	-
	-
	-
	-

	Francisco Hermínio de Andrade 
	-
	-
	-
	-
	-
	-

	José Antônio Paiva Torres 
	6 dias com 2h extras cada
	12h01min em 1/1/2019
	16 dias com 2 h extras cada e 1 dia (2/2/2019) com 12h33min
	10 dias com 2h extras e 1 dia com menos de 2h
	16 dias com 2 h extras cada e 1 dia com menos de 2h
	16 dias com 2 h extras cada

	Jonson Alves Moreira 
	11 dias com 2h extras e 1 dia com menos de 2h
	-
	8 dias com 2 h extras cada, 1 dia com 1h55min, 3 dias com menos de 2h e 1 dia (2/2/2019) com 10h47min
	12 dias com 2h extras e 1 dia com menos de 2h
	-
	-

	Francisco das Chagas de Sousa
	-
	10h00min em 1/1/2019
	-
	-
	-
	19 dias com 2 h extras cada e 3 dias com menos de 2h

	Joaci Cordeiro Gomes
	-
	-
	15 dias com 2h extras cada e 1 dia com menos de 2h
	-
	16 dias com 2 h extras cada e 1 dia com menos de 2h
	17 dias com 2 h extras cada e três dias com menos de 2h

	Joel Alves de Sousa 
	-
	-
	-
	-
	-
	-

	David Alexandre Castro de Sousa 
	-
	-
	10 dias com 2h extras cada, 1 dia com 1h extra e 1 dia (2/2/2019) com 10h27min
	12 dias com 2h extras cada e 1 dia com 1h45min 
	-
	-

	João Natã Alves Moreira
	-
	8h23min em 1/1/2019
	-
	-
		
Fonte: página da transparência do Senado Federal (disponível em http://www.senado.leg.br/transparencia/rh/servidores/horaExtra.asp, acesso em 9/8/2021) .
18.3.			O quadro permite constatar que, embora não tenha sido sistemático, foi frequente, no período, o pagamento de horas extraordinárias no período, em desacordo com o art. 74 da Lei 8.112/1990. Segundo o dispositivo, o serviço extraordinário é destinado a atender somente a situações excepcionais e temporárias. Além disso, não pode exceder duas horas diárias. As situações de pagamento acima desse limite devem ter justificadas sua imprescindibilidade e imprevisibilidade (Acórdão 43/2007-TCU-Plenário, rel. Benjamin Zymler) .
18.4.			Merecem atenção particular os registros nos dias 1/1/2019 e 2/2/2019. No dia 1/1/2019, prestaram serviço extraordinário Djalma da Silva Lima (12h03min) , Francisco das Chagas de Sousa (10h00min) , João Natã Alves Moreira (8h23min)	 e José Antônio Paiva Torres (12h01min) . No dia 2/2/2019, constam registros de horas extraordinárias de David Alexandre Castro de Sousa (10h27min) , Edinaldo Berto de Abrantes (11h22min) , Jair Rocha Silva (10h13min) , Jonson Alves Moreira (10h47min) , José Antônio Paiva Torres (12h33min) e Paulo Afonso Silva (12h39min) .
18.5.		É certo que, no dia 1/1/2019, ocorreu, no Congresso Nacional, a posse do Presidente da República. No entanto, era recesso parlamentar e feriado nacional e, segundo o art. 1o, inc. I, da Portaria 13/2018 do Primeiro-Secretário do Senado Federal, deveriam funcionar apenas os serviços essenciais.
18.6.			Quanto ao dia 2/2/2019, caiu no sábado anterior à volta do recesso parlamentar. Segundo o  art. 113, § 3o, do Regulamento Administrativo do Senado Federal, no recesso, é mantido nível essencial administrativo e de apoio a parlamentares. 
18.7.		Em resposta à diligência promovida, foram encaminhados documentos que comprovam a convocação extraordinária desses servidores nessas datas (peça 22, p. 21-41) . Quanto ao número de horas extraordinárias prestadas, é confirmado pelos registros de frequência à peça 22, p. 8, 12, 27-29, 37 e 78-83) . Já as justificativas dos serviços extraordinários constam à peça 22, p. 2, 5-8, 10-15, 21-26, 31-40 e 78-80.
18.8.	Para o dia 2/2/2019, a excepcionalidade de justificação foi o adiamento da reunião preparatória da primeira sessão legislativa ordinária, destinada à eleição e posse do Presidente e da Mesa do Senado Federal. Trata-se, portanto, de situação imprevisível. Quanto à imprescindibilidade, não é razoável supor que os servidores mencionados nos documentos à peça 22, p. 31-40 e 78-80, tenham sido convocados sem necessidade de serviço.
18.9.	Quanto ao dia 1/1/2019, a excepcionalidade alegada foi, de fato, a posse do Presidente da República. Embora não se trate de evento imprevisível, há que se considerar que ocorre apenas a cada período de quatro anos, sendo a necessidade pontual. Não é razoável considerar que havia outras soluções que atendessem mais apropriadamente ao interesse público. Quanto à imprescindibilidade, registra-se, à maneira do parágrafo anterior, que não é razoável supor que os servidores mencionados nos documentos à peça 22, p. 2-3, 7-8, 10-14 e 21-24, tenham sido desnecessariamente convocados.
18.10.	Permanece, contudo, o fato de que, à parte os dias 1/1/2019 e 2/2/2019,  foi frequente o pagamento de horas extraordinárias aos servidores Jair Rocha Silva, Edinaldo Berto de Abrantes, Paulo Afonso Silva, José Antônio Paiva Torres, Jonson Alves Moreira, Francisco das Chagas de Sousa, Joaci Cordeiro Gomes e David Alexandre Castro de Sousa entre dezembro de 2018 e maio de 2019. A frequência constatada está em desacordo com o art. 74 da Lei 8.112/1990, que requer excepcionalidade e eventualidade.
18.11.	Porém, não cabe a expedição de ciência ou determinação. Conforme já registrado nos parágrafos 13.19-13.23, a Resolução - TCU 315/2020 trouxe novos critérios para o aprimoramento das deliberações do TCU. Tais critérios estabeleceram limites mais precisos às circunstâncias em que cabe expedir deliberações. Relativamente ao caso ora tratado, há que se considerar que os arts. 7o, inc. II, e 10, da Resolução - TCU 315-2020 vedam a expedição de determinação ou ciência para mera observância de norma legal.
18.12.	A situação tampouco se enquadra nas hipóteses do art. 16, caput, para expedição de deliberação. Esse dispositivo determina que, mesmo que atendidos outros critérios, a deliberação só deve ser expedida quando é imprescindível às finalidades do controle e a situação compromete a gestão. 
18.13.	A situação relatada não se enquadra nesses requisitos. Primeiramente, não se relaciona com aspecto imprescindível ao controle. Além disso, envolveu apenas oito servidores e limitado período de tempo (dezembro de 2018 a maio de 2019) , já há mais de dois anos.  Trata-se, portanto, de situação sem materialidade e relevância para comprometer a gestão, seja do ponto de vista gerencial, seja do ponto de vista do mérito da gestão. 
18.14.	Do ponto de vista gerencial, os elementos presentes nos autos não sustentam conclusão de  que os serviços extraordinários constatados impactem de alguma forma o desempenho da gestão. 
18.15.		Do ponto de vista do mérito da gestão, o art. 250, § 5o, do Regimento Interno do TCU contém disposição que implica considerar, para esse fim, o conjunto dos atos de gestão. Nesse mesmo sentido, os Acórdão 8250/2020-TCU-Segunda Câmara (rel. Aroldo Cedraz) , 7.919/2018-TCU-Segunda Câmara (rel. Aroldo Cedraz) e  4.258/2012-TCU-Segunda Câmara (rel. Augusto Nardes) . Trata-se da aplicação dos princípios da proporcionalidade e da razoabilidade. 
18.16.	Os serviços extraordinários prestados costumeiramente por oito servidores em período limitado de tempo não têm representatividade frente ao conjunto dos atos de gestão, não tendo potencial de comprometer a gestão. Portanto, não se encontram presentes os requisitos do art. 16, caput, da Resolução - TCU 315/2020 para expedição de deliberação.
18.17.		Considerados os fatos apurados, cabe conhecer da representação e considerá-la parcialmente procedente no que diz respeito ao frequente emprego de serviço extraordinário de oito servidores entre 1/12/2018 e 31/5/2019, em detrimento da excepcionalidade prevista no art. 74 da Lei 8.112/1990.
19.	Objeto no qual foi identificada a constatação
19.1.	Folha de pagamento do Senado Federal.
20.	Critérios
20.1.	Art. 74 da Lei 8.112/1990, que veda o pagamento frequente de horas extraordinárias, e entendimento do Acórdão 43/2007-TCU-Plenário (rel. Benjamin Zymler) , segundo o qual, as situações de pagamento acima do limite de duas horas diárias devem ter justificadas sua imprescindibilidade e imprevisibilidade.
21.	Evidências
21.1.	Relatórios de serviços extraordinários (peça 14, p. 1-25) . 
22.	Conclusão
22.1.	Tendo em vista que foi constatado o pagamento costumeiro de horas extraordinárias, cabe considerar a representação parcialmente procedente, no que diz respeito a essa matéria. Como a situação encontrada não se enquadra nos critérios dos arts. 7o, inc. II, 10 e 16, caput, da Resolução - TCU 315/2020, dispensa-se a proposição de deliberação.
CONCLUSÃO
23.	A representação preenche os requisitos de admissibilidade dos arts. 235 e 237, inc. I, do Regimento Interno do TCU. Além disso, conforme dispõe o art. 103, § 1o, parte final, da Resolução - TCU 259/2014, verifica-se a existência do interesse público no trato da suposta irregularidade. Portanto, cabe propor o conhecimento (parágrafos 4-5) .
24.	Quanto ao mérito, a representação envolve duas questões: desvio de finalidade na nomeação de servidores e pagamento de horas extraordinárias além dos limites legais.
25.	No que diz respeito ao desvio de finalidade, constatou-se que três dos treze servidores originalmente nomeados encontram-se na ativa e realizam atribuições de garçom, em desacordo com as descrições dos cargos que ocupam, com a vedação do art. 37, inc. V, da Constituição Federal, com o requisito de finalidade dos atos administrativos e com o princípio da motivação (parágrafos 13.14-17.1) .
26.	Quanto às horas extraordinárias, verificou-se o pagamento costumeiro de horas extras a servidores mencionados na representação. A frequência no pagamento de horas extraordinárias está em desacordo com o art. 74 da Lei 8.112/1990 e com o entendimento do Acórdão 43/2007-TCU-Plenário (rel. Benjamin Zymler) (parágrafos 18.2-18.3 e 18.10-22.1) .
27.	Tendo em vista o exposto, conclui-se que a representação é parcialmente procedente no que diz respeito ao desvio de finalidade na nomeação dos servidores Djalma da Silva Lima, Francisco das Chagas de Sousa e João Natã Alves Moreira e ao pagamento costumeiro de horas extraordinárias a oito servidores entre 1/12/2018 e 31/5/2019 (parágrafos 17.1 e 20.1) .
28.	A segunda situação encontrada não se enquadra nos critérios dos arts. 7o, inc. II, e 10, da Resolução - TCU 315-2020 e ambas as situações não se enquadram nos critérios do art. 16, caput, da Resolução - TCU 315/2020. Sendo assim, não cabe a proposição de deliberações (parágrafos 13.18-13.19 e 18.11) ."
PROPOSTA DE ENCAMINHAMENTO
29.		Ante o exposto, submetem-se os autos à consideração superior, propondo-se:
a) conhecer da presente representação, satisfeitos os requisitos de admissibilidade previstos nos arts. 235 e 237, inc. I, do Regimento Interno do Tribunal de Contas da União (TCU) e 103, § 1o, da Resolução - TCU 259/2014, para, no mérito, considerá-la parcialmente procedente;
b) informar a Procuradoria da República no Distrito Federal e o Senado Federal do acórdão que vier a ser proferido, destacando que o relatório e o voto que fundamentam a deliberação encaminhada podem ser acessados por meio do endereço eletrônico www.tcu.gov.br/acordaos e que, caso tenham interesse, o TCU poderá encaminhar-lhes cópia desses documentos, sem quaisquer custos;
c) arquivar o presente processo, com fundamento no art. 169, inc. III, do Regimento Interno do TCU."
É o relatório.

não há

Não atuou.

REPRESENTAÇÃO. CONHECIMENTO. NOMEAÇÃO DE SERVIDORES COMISSIONADOS POR ATOS SECRETOS. IRREGULARIDADE AFASTADA. ALOCAÇÃO DE SERVIDORES COMISSIONADOS PARA EXECUÇÃO DE ATIVIDADES INCOMPATÍVEIS COM O CARGO EM COMISSÃO. PAGAMENTO DE HORAS EXTRAORDINÁRIAS ALÉM DO LIMITE LEGAL. PROCEDÊNCIA PARCIAL. DETERMINAÇÃO E CIÊNCIA.

REPRESENTAÇÃO (REPR)

Secretaria de Controle Externo da Administração do Estado (SecexAdmin).

Cuidam os autos de representação formulada pela Procuradoria da República no Distrito Federal (pç.1) , por meio do qual se noticiou desvio de finalidade na nomeação de sete servidores, ocorrida no ano de 2001.
2. Segundo informado, pessoas nomeadas em 2001 pelo Diretor-Geral do Senado Federal, sr. Agaciel Maia, para o cargo em comissão de assistente parlamentar daquele órgão estariam exercendo, de fato, a função de garçom. Segundo consta da inicial, os servidores estariam ocupando as funções AP-09 ou AP-07 - a despeito de terem sido originalmente nomeados para o cargo AP-5 -, com remuneração básica de R$ 10.977,82 e R$ 8.608,90. De outro giro, o salário-base pago pelo Senado Federal para garçons terceirizados seria R$ 2.777,58.
3. A matéria é objeto do inquérito civil público 1.16.000.001428/2013-87 (pç. 11) , instaurado por aquela procuradoria, iniciado a partir de notícias veiculadas na imprensa e na Ouvidoria daquele órgão.
4. A despeito de a inicial referir-se a sete servidores, o levantamento da unidade técnica menciona a nomeação, no ano de 2001, de treze servidores (vide pç. 48) , dos quais apenas seis ainda estariam em exercício, a saber: Djalma da Silva Lima (atualmente ocupante da função AP-09) , Edinaldo Berto de Abrantes  (atualmente ocupante da função AP-05) , Francisco das Chagas de Sousa  (atualmente ocupante da função AP-05) , Joaci Cordeiro Gomes  (atualmente ocupante da função AP-07) , João Natã Alves Moreira  (atualmente ocupante da função AP-05) e José Antônio Paiva Torres  (atualmente ocupante da função AP-09) .
5. A despeito de asseverar que o Senado Federal não logrou apresentar evidências objetivas acerca das atividades desempenhadas pelos srs. Edinaldo Berto de Abrantes, José Antônio Paiva Torres e Joaci Cordeiro Gomes, a instrução propôs que a representação fosse considerada improcedente relativamente à nomeação de manutenção desses servidores nos quadros do órgão, uma vez que as declarações apresentadas pelo Secretário-Geral Adjunto da Mesa do Senado Federal (certidão de fl. 9 da peça 45) , relativamente aos srs. Edinaldo Berto de Abrantes e José Antônio Paiva Torres (peça 45, p. 9) , e pelo Senador Sérgio Petecão, Primeiro Secretário do Senado, relativamente ao sr. Joaci Cordeiro Gomes - todas no sentido de que não desempenham atribuições de garçom - possuem presunção de veracidade.
6. Todavia, a instrução entendeu ser procedente a representação relativamente aos srs. Djalma da Silva Lima, Francisco das Chagas de Sousa e João Natã Alves Moreira, mas absteve-se de formular determinação em razão do disposto no art. 16 da Resolução TCU 315/2020, que estabelece:
"Art. 16. As determinações, ciências e recomendações, ainda que atendam, em tese, às exigências previstas na Seção II, serão expedidas apenas quando imprescindíveis às finalidades do controle e para as deficiências identificadas que, se não tratadas, comprometam a gestão.
Parágrafo único. Entre outras hipóteses decorrentes da diretriz fixada no caput, o Tribunal poderá dispensar a formulação de deliberações se:
I - a unidade jurisdicionada, por meio de declaração emitida por gestor máximo ou outro instrumento cabível, houver se comprometido, formalmente, a adotar as medidas preventivas ou corretivas que seriam objeto da ciência ou da determinação, ou estiverem em estudo outros aprimoramentos capazes de proporcionar os resultados práticos pretendidos com a recomendação;
II - a situação não exigir urgência no tratamento, for de menor gravidade e for favorável a tendência de que se resolva sem a imposição de medidas pelo Tribunal, notadamente em decorrência de nova regulamentação da matéria, de reestruturação administrativa da unidade, do aperfeiçoamento dos controles internos ou de outros fatores que evidenciem um contexto institucional superveniente capaz de inibir a ocorrência ou reiteração da irregularidade, ou de produzir os aprimoramentos desejados da atuação administrativa; ou
III - o longo tempo decorrido comprometer a atualidade da ação de controle, não houver indícios de persistência da irregularidade e for baixa a probabilidade de repetição."
7. Feito esse resumo, passo ao exame da matéria.
8. Primeiramente, afasto o entendimento de que o art. 16 da Resolução TCU 315/2020 estaria a limitar a expedição de determinações para correção de irregularidades, a menos que fossem de gravidade muito elevada. Ora, o inciso IX do art. 71 da Constituição Federal autoriza este Tribunal a fixar prazo para o cumprimento de lei, se verificada ilegalidade. Não se deve interpretar os normativos internos no sentido de limitar essa competência constitucional.
9. Quanto aos fatos narrados, é de se registrar que, segundo nota de esclarecimento elaborada pelo Senado Federal em resposta à matéria jornalística publicada pelo jornal O Globo (vide fl. 10 e seguintes da pç. 11) , as nomeações dos servidores objeto de análise não decorreram de ato secreto, como inicialmente aventado na imprensa. Isso porque as nomeações dos servidores teriam sido devidamente publicadas, conclusão endossada pela instrução.
10. Não há elementos nos autos que permitam concluir que os srs. Edinaldo Berto de Abrantes, José Antônio Paiva Torres e Joaci Cordeiro Gomes desempenham ou desempenharam atribuições de garçom. De outro lado, as informações sobre suas supostas atribuições são por demais genéricas para se concluir pela não existência de desvio de finalidade nas suas nomeações ou designações para desempenho de atividades no órgão federal. Desse modo, não é possível, no momento, se chegar a uma conclusão quanto ao mérito da representação relativamente à situação funcional desses agentes.
11. De modo diverso, a unidade técnica concluiu que há evidências do desempenho de funções de garçom pelos srs. Djalma da Silva Lima, Francisco das Chagas de Sousa e João Natã Alves Moreira, conforme expedientes internos do Senado Federal de pç. 22. Veja-se que, no Memorando 865/2018-PRESID/CG, de 27/12/2018, foi expressamente mencionado que os srs. Francisco das Chagas de Sousa e João Natã Alves Moreira são garçons.
12. Já o Memorando 15/2019-PRESID/CG, de 15/1/2019, informa que o sr. Djalma da Silva Lima seria garçom lotado no Gabinete da Presidência (fl. 12, pç. 22) .
13. O Regulamento Administrativo do Senado Federal, que fiz juntar aos autos, não detalha as atribuições dos cargos em comissão e, por vezes, é genérico na descrição das atividades. Contudo, isso não autoriza, de modo algum, que se nomeie servidores para a execução de funções tipicamente operacionais, notadamente aquelas que são objeto de terceirização. 
14. Veja-se, a propósito, a jurisprudência do Supremo Tribunal Federal (STF) fixada em tese de repercussão geral (RE 1.041.210 RG/SP, da relatoria do Min. Dias Toffoli, julgado pelo Tribunal Pleno em 27/9/2018) :
"EMENTA Criação de cargos em comissão. Requisitos estabelecidos pela Constituição Federal. Estrita observância para que se legitime o regime excepcional de livre nomeação e exoneração. Repercussão geral reconhecida. Reafirmação da jurisprudência da Corte sobre o tema. 1. A criação de cargos em comissão é exceção à regra de ingresso no serviço público mediante concurso público de provas ou provas e títulos e somente se justifica quando presentes os pressupostos constitucionais para sua instituição. 2. Consoante a jurisprudência da Corte, a criação de cargos em comissão pressupõe: a) que os cargos se destinem ao exercício de funções de direção, chefia ou assessoramento, não se prestando ao desempenho de atividades burocráticas, técnicas ou operacionais; b) necessária relação de confiança entre a autoridade nomeante e o servidor nomeado; c) que o número de cargos comissionados criados guarde proporcionalidade com a necessidade que eles visam suprir e com o número de servidores ocupantes de cargos efetivos no ente federativo que os institui; e d) que as atribuições dos cargos em comissão estejam descritas de forma clara e objetiva na própria lei que os cria. 3. Há repercussão geral da matéria constitucional aventada, ratificando-se a pacífica jurisprudência do Tribunal sobre o tema. Em consequência disso, nega-se provimento ao recurso extraordinário. 4. Fixada a seguinte tese: a) A criação de cargos em comissão somente se justifica para o exercício de funções de direção, chefia e assessoramento, não se prestando ao desempenho de atividades burocráticas, técnicas ou operacionais; b) tal criação deve pressupor a necessária relação de confiança entre a autoridade nomeante e o servidor nomeado; c) o número de cargos comissionados criados deve guardar proporcionalidade com a necessidade que eles visam suprir e com o número de servidores ocupantes de cargos efetivos no ente federativo que os criar; e d) as atribuições dos cargos em comissão devem estar descritas, de forma clara e objetiva, na própria lei que os instituir."
15. Além disso, a instrução menciona o pagamento de horas extraordinárias supostamente em desacordo com o art. 74 da Lei 8.112/1990, que estipula:
"Art. 74. Somente será permitido serviço extraordinário para atender a situações excepcionais e temporárias, respeitado o limite máximo de 2 (duas) horas por jornada."
16. No Quadro 1 da instrução, que abrange diversos servidores, inclusive os seis servidores mencionados na representação, consta o pagamento da indenização nos meses de dezembro de 2018 a maio de 2019. O limite de duas horas diárias foi respeitado no mais das vezes, exceto no mês de fevereiro de 2019, no qual se verifica a sobrejornada de mais de 10 horas diárias para diversos servidores.
17. Percebe-se, nas comunicações internas constantes da pç. 22, que existe uma predisposição para o pagamento de horas extraordinárias, quando se poderiam adotar outras medidas, como compensação de jornada, de modo a assegurar a observância do art. 74 da Lei 8.112/1990. Eis a redação padrão, na qual o Chefe de Gabinete da Presidência informava à Diretora-Geral do Senado os servidores que teriam jornada regular na posse do Presidente da República e que estarão assim aptos ao recebimento de horas extras:
"Informo que os servidores relacionados abaixo irão ter jornada de trabalho regular durante os eventos da posse do Presidente da República, que ocorrerão no Senado Federal, estando assim aptos ao recebimento de horas-extras".
18. Ora, caberia à Diretoria-Geral e às unidades a ela subordinadas o controle da frequência e a adoção das medidas cabíveis para melhor administrar o cumprimento das jornadas laborais, de modo a torná-lo o menos oneroso possível para os cofres públicos. Evidentemente, a "autorização prévia" do Chefe de Gabinete da Presidência pode ser interpretada pela destinatária da mensagem como uma determinação superior para a realização da despesa que se deveria buscar conter. 
19. Por esse motivo, entendo deva ser dirigida determinação à Diretoria-Geral da Casa para adotar medidas tendentes ao controle de frequência e à compensação das horas extraordinárias, sempre que possível. 
20. Por fim, não é possível formar, com base nos elementos constantes dos autos, convicção sobre possível responsabilização de gestores em decorrência das supostas irregularidades. Não se pode afirmar de antemão, por exemplo, se o vício (desvio de finalidade) ocorreu já na nomeação (ou nomeações, haja vista que não é incomum o servidor comissionado ser exonerado e posteriormente nomeada para a mesma função ou outra) ou nas lotações dos servidores. Também não se sabe se as irregularidades ocorreram ao longo de toda a vida funcional dos servidores, não detalhada na instrução. 
21. De toda sorte, entendo que se deve dar ciência ao Senado Federal sobre as irregularidades encontradas, cabendo ao órgão a adoção que entender mais consentânea, a exemplo de possível realocação dos servidores para funções compatíveis com os cargos em comissão ocupados.
22. Assim sendo, entendo que a presente representação deve ser considerada parcialmente procedente com expedição de determinação e ciência ao órgão para adoção de medidas corretivas.
Diante do exposto, VOTO por que o Tribunal adote a deliberação que ora submeto à apreciação deste colegiado. 
TCU, Sala das Sessões, em 8 de dezembro de 2021.
BENJAMIN ZYMLER 
Relator